【裁判字號】    99,消債更,112
【裁判日期】    991110
【裁判案由】    更生事件
【裁判全文】
臺灣臺南地方法院民事裁定           99年度消債更字第112號
聲  請  人
即  債務人  丙○○
代  理  人  許紅道律師
上列當事人依消費者債務清理條例，聲請更生事件，本院裁定如
下：
    主  文
債務人丙○○自民國九十九年十一月十日下午五時起開始更生程
序，並命司法事務官進行本件更生程序。
    理  由
一、按債務人不能清償債務或有不能清償之虞，且無擔保或無優
    先權之債務總額未逾新臺幣（下同）1,200萬元者，於法院
    裁定開始清算程序或宣告破產前，得向法院聲請更生。法院
    開始更生程序之裁定，應載明其年、月、日、時，並即時發
    生效力，消費者債務清理條例第3條、第42條第1項、第45條
    第1項定有明文。又按債務人對於金融機構因消費借貸、自
    用住宅借款、信用卡或現金卡契約而負債務，在聲請更生或
    清算前，應提出債權人清冊，以書面向最大債權金融機構請
    求協商債務清償方案，並表明共同協商之意旨。債務人與金
    融機構協商成立者，不得聲請更生或清算，但因不可歸責於
    己之事由，致履行顯有重大困難者，不在此限。本條例施行
    前，債務人依金融主管機關協調成立之中華民國銀行公會會
    員，辦理消費金融案件無擔保債務協商機制與金融機構成立
    之協商，準用前項之規定。消費者債務清理條例第151條第1
    、5、6項亦定有明文。
二、聲請意旨略以：
  (一)債務人丙○○有不能清償債務之情事，前已提出債權人清冊
    ，以書面向最大債權金融機構合作金庫商業銀行股份有限公
    司（下稱合作金庫銀行）請求協商債務清償方案，合作金庫
    銀行提供之協商還款條件，分61期，利率3%，每月清償新臺
    幣（下同）11,361元之還款方案，惟因債權人其一之慶豐銀
    行將其對債務人之債權出售，由民間債權人良京實業股份有
    限公司（下稱良京公司）買受取得，經債務人與其多次協商
    ，均無法達成協議，慶豐銀行出售債權予良京公司，未能納
    入前置協商，因此無法與合作金庫銀行成立協商，該行於民
    國99年6月11日付與債務人協商不成立通知書。
  (二)債務人為退役軍官，目前收入來源為軍人退休撫卹金，平均
    每月收入約25,437元，無擔保債務4,110,702元，房貸及有
    擔保債務2,016,000元，尚需扶養母親及3名子女。債務人無
    擔保或無優先權之債務總額未逾1,200萬元，復未經法院裁
    定開始清算程序或宣告破產，爰聲請更生等語。
三、債務人前揭主張，業據其提出財產及收入狀況說明書、債權
    人清冊、財團法人金融聯合徵信中心當事人查詢個人資料（
    信用報告）回覆書等件為憑，經查：
  (一)本件前置協商程序中，合作金庫銀行提供之協商還款條件，
    分61期，利率3%，每月還款11,361元，惟慶豐銀行出售債權
    予良京公司，聲請人與其多次協商均無法達成協議，因未能
    納入前置協商，因此協商不成立，有99年6月11日前置協商
    不成立通知書（見本院卷第16頁）及99年8月18日合作金庫
    銀行南興分行合金南興催字第0990003482號函（見本院卷第
    126至143頁）附卷可稽。
  (二)債務人前未曾經法院宣告清算程序或宣告破產，亦未曾依消
    費者債務清理條例或破產法之規定而受刑之宣告等情，亦有
    本院民事紀錄科查詢表、臺灣高等法院被告前案紀錄表在卷
    足憑。
  (三)債務人雖亦主張伊為退役軍人，現無工作，目前收入來源為
    軍人退休撫卹金，平均每月收入約25,437元（見本院卷第13
    5頁之前置協商收入切結書），扣除每月支出水費286元、電
    費2,490元、電話費2,652元、一家6口3餐伙食費18,000元、
    長子戊○○教育費181元、長女丁○○教育費3,168元等生活
    必要開支後，不足以支付協商還款方案云云，惟債務人於97
    年1月1日及同年7月1日領有半年給付1次之退休俸152,622元
    ，並於97年1月28日領有1年給付1次之年終慰問金48,813元
    ；98年1月1日及同年7月1日領有半年給付1次之退休俸152,6
    22元，並於98年1月16日領有1年給付1次之年終慰問金48,81
    3元；99年1月1日及同年7月1日領有半年給付1次之退休俸15
    2,622元，並於99年2月4日領有1年給付1次之年終慰問金48,
    813元等節，有合作金庫商業銀行南興分行99年8月18日合金
    南興催字第0990003482號函所附之債務人國軍退除役官兵俸
    金發放通知單2紙（見本院卷第137頁及第138頁）、中華郵
    政股份有限公司七股郵局客戶歷史交易清單影本2紙（見本
    院卷第96、97頁）在卷可佐，是為充分反映債務人之償債能
    力，自應以其整年度收入為準，即債務人全年退休俸及年終
    慰問金合計應為354,057元【計算式：（152,622×2）＋48,
    813】，故債務人平均月所得應以29,505元【計算式：（354
    ,057元÷12），小數點以下四捨五入】為適當。另債務人於
    93年10月5日自軍中退伍時，雖領有保險金1,168,800元，存
    入臺灣銀行000000000000帳號中為優惠存款，然96年3月23
    日因繳交房貸金額不足，前往臺灣銀行臺南分行辦理動支，
    最高額度百分之90動支約1,051,920元，故原本每月15日臺
    灣銀行撥款之優惠存款利息17,532元，已依動支額於每月30
    日扣放款息，此有聲請人之臺灣銀行存摺影本附卷可參（見
    本院卷第75至78頁），併此敘明。
  (四)又內政部所公告98年度臺灣省低收入戶最低生活費用每人每
    月為9,829元，係政府依最近1年平均每人消費支出（包括食
    品費、衣著鞋襪費、房租水電費、家居管理費、醫療保健費
    、交通通訊費、娛樂教育費及雜項支出）百分之60訂定，有
    內政部頒布歷年最低生活費一覽表可憑，是應認債務人每月
    之生活費用以9,829元為宜；另債務人尚有3名未成年子女，
    其所需之日常生活費用較成人為低，本院認應以核定綜合所
    得稅之親屬扶養每人每年免稅額82,000元為計算基礎，故受
    債務人扶養之未成年子女每人每月基本生活所需費用約為6,
    833元，而債務人之配偶甲○○亦有工作收入，從而，債務
    人之3名未成年子女之扶養義務自應由父母共同負擔，是以
    債務人每月所負擔之未成年子女扶養費用應為10,250元【計
    算式：（6,833×3÷2），元以下四捨五入】為適當。至債
    務人主張須扶養其母親乙○○○云云，惟債務人之母親乙○
    ○○領有債務人父親之國軍退休撫卹金半俸，每半年給付1
    次之半俸61,410元及每年給付1次之年終慰問金15,353元，
    全年度之半俸及年終慰問金共138,173元，平均每月領得11,
    514元，此有債務人99年7月5日之民事陳報狀及99年8月17日
    之民事陳報狀所附之中華民國國軍退除役官兵俸金支領憑證
    、國軍退除役官兵俸金發放通知書影本各1紙（見本院卷第7
    4頁及第113、124、125頁）附卷可證，是債務人母親乙○○
    ○非不能維持生活，故聲請人主張扶養其母親之部分不足為
    採，附此敘明。
  (五)本件債務人雖曾與債權銀行就無擔保債務進行協商，債權銀
    行並提供協商之還款條件，分61期，利率3%，每月約還款11
    ,361元，惟依上述，債務人目前每月平均收入約29,505元，
    扣除其最低生活費9,829元，及未成年子女扶養費用10,250
    元後，僅餘9,426元，不足支付債權銀行所提供每月應償還1
    11,361元之還款方式，堪認債務人已達不能清償債務或有不
    能清償之虞。
  (六)債務人是否已達不能清償債務或有不能清償之虞之程度，尚
    非全然得以債務人之財產為標準。再者，債務人之財產為全
    體債權人債權之總擔保，在強制執行程序未終結前，並無法
    確知債權人之債權可獲得清償，且有時債務人縱然擁有財產
    ，然因託售困難、變現不易，亦足以陷於不能清償債務或有
    不能清償之虞之情形。本件債務人名下雖有自用住宅（土地
    、房屋各1筆），經鑑價價值總額約2,809,000元，惟其上有
    第一順位抵押權3,960,000元，第二順位抵押權240,000元，
    前曾經第三順位抵押權人良京公司聲請拍賣，因拍賣無實益
    ，視為撤回等節，有本院99年度司執字第20813號卷可佐，
    因此縱使本件債務人擁有系爭自用住宅，亦無礙本院認定債
    務人陷於不能清償債務或有不能清償之虞之狀態。況按自用
    住宅借款特別條款制度係債務人於更生方案訂定以自用住宅
    借款延緩清償為內容之制度。只要債務人依該特別條款繼續
    清償即可避免擔保權之行使，而持續保有自用住宅。此項制
    度旨在使因擔保房貸負有自用住宅借款債務而陷入經濟上困
    境之債務人，不必喪失其生活基盤之自用住宅，以重建經濟
    生活。該制度除可確保住宅貸款供給者於借貸契約締結時所
    預期之收益，減輕貸款難以全部收回之風險外，更賦予瀕臨
    經濟上破綻之消費者保持自用住宅之可能性，藉以誘導債務
    人利用更生程序而非破產或清算程序清理債務，併予敘明。
四、綜上所述，聲請人僅係一般消費者，並未從事營業，其已達
    不能清償債務或有不能清償之虞之程度，其中無擔保或無優
    先權之債務，在1,200萬元以下，且未經法院裁定開始清算
    程序或宣告破產，又查無消費者債務清理條例第6條第3項、
    第8條或第46條各款所定駁回更生聲請之事由存在，則聲請
    人聲請更生，應屬有據，爰裁定如主文。
中    華    民    國    99    年    11    月    10    日
              民事第三庭    法      官  王淑惠
以上正本係照原本作成。
本件不得抗告。
本裁定已於99年11月10日下午5時公告。
中    華    民    國    99    年    11    月    10    日
                            書  記  官  任婉筠

司法院資訊處製作；財團法人民間司法改革基金會備份。
